【裁判字號】    98,易,72
【裁判日期】    991018
【裁判案由】    詐欺等
【裁判全文】
臺灣澎湖地方法院刑事判決                98年度易字第72號
公  訴  人  臺灣澎湖地方法院檢察署檢察官
被      告  乙○○
選任辯護人  馬中琍律師
上列被告因詐欺等案件，經檢察官提起公訴（98年度偵字第387
號、第594號），本院判決如下：
    主  文
乙○○犯行使業務登載不實文書罪，處有期徒刑捌月；又犯詐欺
得利罪，計貳拾罪，各處有期徒刑捌月；又為中華民國船舶船長
，違反中華民國船舶非經主管機關許可不得航行至大陸地區之規
定，計貳罪，各處有期徒刑參月。應執行有期徒刑壹年陸月。
其餘被訴詐欺得利（即附表所示編號21至28部分）及行使業務登
載不實文書部分，均無罪。
    事  實
一、乙○○於民國96年12月17日起迄今，擔任澎湖籍、20噸以上
     、原主機750匹馬力之「新宏興號」（編號：CT4—2189號
     ）之船長，負責前揭漁船之所有船務運作，包括駕駛漁船
     、販賣魚獲及申購優惠漁船用油，該漁船之登記船主則為
     渠合夥友人高武華，其明知：（一）依法領有漁業證照之
     漁業人於國內購買漁業動力用油作漁業使用，依法免徵貨
     物稅、營業稅，並享有優惠油價之補貼款（見漁業動力用
     油優惠油價標準第4條）;（二）20噸以上之漁船，除別有
     規定外，原則上自95年12月31日前，均應裝設航程紀錄器
    （Vo yage Data Rec order；下稱VDR，見漁業動力用油優
     惠油價標準第5條），而VDR於裝設後不得任意自行拆卸，
     以確保所記錄內容係海上作業時數；（三）裝設VDR之漁船
     ，按VDR記錄之作業時數，並依據下述標準計算優惠漁業動
     力用油量：1.主機甲種用油（指供漁船柴油機使用之柴油
     ）部分，以0.19公升×馬力數×作業時數；2.副機用油部
     分，有冷凍機者，以0.19公升×馬力數×作業時數；無冷
     凍機，則以0.11×馬力數×作業時數（見漁業動力用油優
     惠油價標準第7條）；（四）以不實證件，偽造、變造航程
     資料及從事非漁業行為購買優惠漁業動力用油，漁業人應
     繳回該違規航次漁業動力用油之貨物稅、營業稅及優惠補
     貼款（見優惠油價標準第13條第1款、第4款及第7款）。
二、乙○○為以不實之加大引擎馬力匹數詐領更多漁船優惠用油
    ，明知未購入及實際更換「三菱牌、型號S6R2-MPTK2、1000
    匹馬力」之主機引擎於「新宏興號」漁船上，竟取得莊德利
    （另案被告，犯業務上登載不實文書部分，另經本院判處
    有期徒刑6月在案）於96年12月6日偽開之載有「馬力數：
    1000匹馬力、汽缸數：6缸、迴轉數：1450轉、廠牌：三菱
    、形式：S6R2- MPTK2、汽缸直徑*行程：170×220」之「船
    用機械證明」及載有「（品名）三菱柴油引擎六缸、1000匹
    馬力、（數量）乙部、（單、總價）新臺幣（下同）4萬5千
    元」之免用統一發票收據各1紙，旋基於意圖為自己不法之
    利益之詐欺得利犯意、行使業務上登載不實文書之犯意，持
    該不實之船用機器證明及免用統一發票收據權充機器來源及
    買賣證明，經由不知情之報關員蘇全忠於97年1月2日，向漁
    業署提出「動力漁船改、增裝主、副機申請書」〈欲將其上
    主機（引擎）換裝成三菱牌6缸、1,000匹馬力柴油機〉，而
    行使前揭業務登載不實之文書；嗣前揭申請案，經不知情之
    漁業署承辦人函覆同意，使不知情之未仔細辨明三菱牌1000
    匹馬力引擎特徵，僅依上開不實之船用機械證明及收據等為
    審查之高雄港務局馬公辦事處檢丈員呂文廣陷於錯誤，依據
    船舶檢查規則規定，以事先核定之主機實施特別檢查後，於
    97年1月31日檢丈完成，乙○○因而取得記載前揭不實事項
    之船舶檢查證書1紙；不知情之蘇全忠收受後，再持之向漁
    業署申請換發漁業執照與配油手冊，辦畢後並交乙○○收執
    ，足生損害於漁政與港務機關對漁船管理之正確性及國家財
    政之健全，嗣乙○○即以不實加大之引擎馬力匹數，分別於
    附表所示編號1至20之加油日期，至中國石油公司澎湖馬公
    漁船加油站申購漁業用油，提供航程之VDR供加油站不知情
    之人員由站內所裝設之航程讀取器讀取該航程記錄後，誤認
    漁船之引擎馬力數為1000匹馬力，因之陷於錯誤而依前述標
    準給予該漁船漁業動力優惠用油，因而領取優惠用油，計20
    次非法詐得如附表「差額馬力補貼款「總計」」欄所示之利
    益共計111萬1125元（其中優惠用油補貼款為41萬5573元、
    免貨物稅金額64萬9848元，起訴書記載詐得不法利益536萬
    8248元，應予更正，相關加油日期、加油地點、差額馬力補
    貼款，均詳如附表所示）。
三、乙○○亦明知中華民國船舶未經主管機關許可，除不得航行
    至大陸地區外，且漁業執照明載不得駕駛漁船從事非漁業行
    為等限制，竟未經主管機關許可，先於97年5月2日下午1時
    8分許，自臺南縣安平漁港安檢站報關出海，即駕駛前揭漁
    船，於97年5月3日上午10時23分許（停留5小時），未經許
    可，航行至大陸地區之廣東省饒平縣新鄉附近（即東經117
     度04分52.14秒、北緯23度33分40.58秒）；繼於97年8月24
     日上午10時45分自澎湖縣馬公安檢所報關出港，即駕駛前
     揭漁船，於97年8月25日上午時53分許（停留1日又10時）
     ，未經許可，航行至大陸地區之福建省惠安縣崇武鎮附近
     （即東經118度55分01.82秒、北緯24度52分34.56秒）。
四、案經臺灣澎湖地方法院檢察署檢察官指揮偵辦，並由法務部
    調查局海員調查處高雄站、澎湖縣政府警察局及行政院海岸
    巡防署海岸巡防總局南部地區巡防局移送臺灣澎湖地方法院
    檢察署檢察官偵查起訴。
    理      由
壹、有罪部分
一、按單一案件，包括連續犯、想像競合、牽連犯等關係，於起
    訴後，固不得「任意」就其中一部分事實予以撤回或減縮，
    此有最高法院95年台上字第2633號判決可參，惟依舉重明輕
    之法理，檢察官既得於第一審言詞辯論終結前撤回起訴，似
    無不許檢察官就單一案件之部分事實，於法院、檢察官均認
    起訴不當時，予以減縮之理（參照吳巡龍著「公訴時減縮起
    訴之審判範圍」，台灣法學雜誌第113期）。檢察官起訴書
    起訴被告未經許可直航大陸，亦涉犯詐欺得利罪部分，以及
    被告涉犯船舶法第75條部分，業經檢察官當庭予以減縮，又
    本件被告以實際航行之浬程數加油，並無「施用詐術」之行
    為，又航行至大陸地區返航後可否申請補助用油，既有航行
    紀錄器可供勾稽比對而予准駁，亦無「使人陷於錯誤」之可
    能，被告所為，尚與刑法上詐欺之要件有間，檢察官就被告
    詐欺得利部分予以起訴，即有不當，公訴人予以當庭減縮，
    揆諸首開說明，應無不可，故經減縮起訴部分，無庸審理;
    另起訴書所記載被告詐得不法利益536萬8248元部分，業經
    檢察官依漁業署回函當庭減縮金額，更正為111萬1125元（
    其中優惠用油補貼款為41萬5573元、免貨物稅金額64萬9848
    元），依前開說明，此部分更正亦應許可，此點合先敘明。
二、訊據被告乙○○對於擔任前揭漁船之船長及於附表所示時、
    地以主機1000匹馬力數提供該漁船VDR航程記錄申購優惠漁
    船用油等情固坦承不諱，然矢口否認有何不法犯行，辯稱：
    係以委請案外人蔡清休改裝原750匹馬力主機引擎之方式變
    更引擎馬力數為1000匹馬力，且船舶係經特別檢查而通過檢
    丈，伊並不知道該主機未達1000匹馬力，並無登載不實以及
    詐欺之犯罪云云。惟查：
（一）被告於民國96年12月17日起迄今，擔任澎湖籍、20噸以上
      、原主機750匹馬力之「新宏興號」（編號：CT4—2189號
      ）之船長，於前述附表所載之時、地以該船VDR航程記錄
      申購漁船優惠用油，領得優惠用油，獲有補貼款等事實，
      有該漁船之動力漁船生命史重點管理資訊報表、機漁船進
      出港檢查表、補充漁船用油書、漁船歷史購油記錄、漁業
      動力用油購油手冊、船員姓名表、漁船用油油價歷年彙整
      表在卷可考。
（二）按1000匹馬力之三菱牌S6R2-MPTK2號引擎，其引擎缸蓋上
      都貼有三菱Mark（3個菱狀浮貼），另於水箱本體有英文
      字樣「MITSUBISHI」之LOGO，此有經濟部能源局98年6月9
      日能密技字第09804013040號函附「有關三菱牌漁船用引
      擎及銘牌辨識問題與說明」參考資料1份（含識別圖示）
      附卷可稽（98年偵字第531號卷第243-257頁），而「新宏
      興號」漁船主機，經檢察官於98年4月22日勘驗結果，發
      現該主機引擎號牌已脫落，與上開真實之1000匹馬力之三
      菱牌S6R2-MPTK2號引擎之特徵並不相符，亦有檢察官勘驗
      筆錄、照片3張（警卷第136-138頁）可佐；又被告及證人
      莊德利於警詢及偵查及本院審理中均供承：「新宏興號」
      漁船未實際更換主機，係以漁船原來之750匹馬力引擎委
      由訴外人蔡清休（已死亡）稍加整修後，由被告付費給莊
      德利請莊某開立載有「馬力數：1000匹馬力、汽缸數：6
      缸、迴轉數：1450轉、廠牌：三菱、形式：S6R2-MPTK2、
      汽缸直徑*行程：170×220」之「船用機械證明」及載有
      「（品名）三菱柴油引擎六缸、1000匹馬力、（數量）乙
      部、（單、總價）4萬5千元」之免用統一發票收據等語，
      顯然「新宏興號」漁船確未實際安裝1000匹馬力之三菱牌
      S6R2-MPTK2號引擎。雖被告辯稱伊支付25萬元請蔡清休整
      修，蔡清休告知整修後引擎馬力已達1千匹，伊並不知情
      云云，然三菱牌引擎依照原廠標準是無法透過變更加速器
      、噴油嘴、油柱等來加大引擎馬力一情，業據匯德實業有
      限公司業務人員廖溪文於澎湖地檢署98年偵字第473號詐
      欺案件到庭證述明確，被告於偵查中亦自承全新三菱引擎
      約數百萬元，故縱認被告所述請訴外人蔡清休整修引擎一
      情為實，然被告僅花費25萬元即認可使系爭引擎加大馬力
      至1千匹，亦難認與常情相符，況被告復無法提出任何引
      擎來源證明，自難認其所辯為可採，應認被告確係明知莊
      德利所開立之船用機械證明及免用統一發票收據均屬登載
      不實之文書。
（三）另被告確持上開不實之船用機器證明及免用統一發票收據
      權充機器來源及買賣證明，經由案外人蘇全忠向漁業署提
      出「動力漁船改、增裝主、副機申請書」〈欲將其上主機
      （引擎）換裝成三菱牌6缸、1,000匹馬力柴油機〉，嗣漁
      業署函覆同意，再使高雄港務局馬公辦事處檢丈員呂文廣
      實施特別檢查並檢丈完成，被告因而取得記載前揭不實事
      項之船舶檢查證書，蘇全忠收受後，再持之向漁業署申請
      換發漁業執照與配油手冊，辦畢後並交被告收執等情，已
      據證人蘇全忠於警詢中供述實在，並有動力漁船改、增裝
      主、副機申請書、漁業執照、船舶檢查紀錄簿、中華民國
      船舶檢查證書、交通部高雄港務局馬公辦事處船舶檢查報
      告書、漁業動力用油購油手冊據在卷可考，均堪認屬實。
      被告以不實加大引擎馬力匹數之方式，各詐得如附表所示
      編號1-20之不法利益，復有行政院農業委員會漁業署99年
      3 月23日漁二字第0991206475號函附認定表可參，亦堪認
      定。
（四）又被告乙○○未經許可，駕駛漁船進入大陸地區一節，業
      經渠警詢及偵審中供承在卷，並有VDR航跡圖（Voyage
      Data Rec order，檢稱VDR，見漁業動力用油優惠油價標
      準第5條）、機漁船機出港檢查表足以佐證，堪信為實。
（五）本件事證明確，被告犯行堪以認定，所辯為卸責之詞，不
      足採信。
二、核被告就犯罪事實欄二持不實之船用機械證明及收據向主管
    航政、漁政機關申辦檢查、登記，並取得特別檢查證書之行
    為，係犯刑法第216條、215條行使業務上登載不實文書罪
    ；其就事實欄二所示20次以不實加大引擎馬力匹數之方式，
    各詐得如附表所示之利益之行為，則均犯刑法第339條第2項
    詐欺得利罪；另其先後二次未經主管機關許可將該船舶航行
    至大陸地區之行為，均係違反臺灣地區與大陸地區人民關係
    條例第28條規定，應依同條例第80條第1項前段之罪論處。
    被告利用不知情之蘇全忠犯行使業務上登載不實文書罪及施
    用詐術取得船舶證書罪，此部分應成立間接正犯。又事實欄
    二部分，案外人莊德利僅就己身開立不實文書部分觸法，至
    被告嗣持該等不實文書申辦變更及詐得優惠用油利益等行為
    ，均乏證據證明莊德利與被告有犯意聯絡或行為分擔之情事
    ，此部分被告尚無與李文中成立共犯之餘地。被告所犯行使
    業務上登載不實文書罪、詐欺得利罪、直航大陸罪，犯意各
    別，應分論併罰。爰審酌被告身為漁船船長，對政府補貼漁
    船優惠用油之美意不知珍惜，反兼以不實加大引擎馬力數及
    虛以取得不實作業時數等不法手段趁機詐取不法利益，導至
    公帑損失、影響國家財政健全，又此次檢察官在澎湖地區大
    力查緝非法詐得漁船補助用油犯行，經查獲者大多坦白認錯
    而繳回漁業署一定之金額甚或額外向公益團體捐款以示悔意
    並邀法院緩刑宣告之寬典，乃本件被告矢口否認犯行，拒不
    繳回詐欺利得，顯無悔意及被告詐得之利益不少，總計高達
    100多萬元等一切情狀，量處如主文所示之刑，並定其應執
    行之刑。
貳、無罪部分：
一、公訴意旨另略以：乙○○於97年5月30日，以30餘萬元之代
    價，向鎮一造機股份有限公司購買三菱牌、480匹馬力引擎
    ，並非向莊德利所購得，於前揭96年及97年之時間，乙○○
    卻委請莊德利開立記載副機「三菱牌、型號S6N-MPTK、480
    匹馬力」之「船用機器證明書」及前揭引擎以「2萬元」出
    售之不實免用統一發票收據等業務上不實之文書交與乙○○
    ，並基於行使業務上登載不實文書犯意，持該不實之船用機
    器證明及免用統一發票收據權充機器來源及買賣證明，經由
    不知情之報關員蘇全忠於97年1月2日，向漁業署提出「動力
    漁船改、增裝主、副機申請書」，欲將其上副機（引擎）換
    裝成「三菱牌、型號S6N-MPTK、480匹馬力」，而行使前揭
    業務登載不實之文書，因認被告此部分亦涉犯行使業務登載
    不實文書罪嫌。
三、按刑法上偽造文書罪之成立，以足生損害於公眾或他人為特
    別要件，所謂足生損害，固不以實已發生損害為必要，然亦
    必須有足以生損害之虞者，始足當之，若其僅具偽造之形式
    ，而實質上並不足以生損害之虞者，尚難構成本罪。訊據被
    告乙○○對其未實際向另案被告莊德利購得上開副機引擎，
    而係向鎮一造機股份有限公司購買，卻委由莊德利開立上開
    引擎之「船用機器證明書」及前揭引擎以「2萬元」出售之
    不實免用統一發票收據等業務上不實之文書，並持該不實文
    書委請不知情之報關員蘇全忠辦理副機變更之申請等情固坦
    承不諱，惟被告確實有將該副機引擎裝置於本件新宏興號漁
    船上，經檢察官勘驗之結果亦認該副機並無與登記不符，有
    勘驗筆錄、動力漁船生命史管理重點資訊報表附卷可稽。準
    此，被告確有裝設上開480匹馬力之副機引擎，則其據以加
    油，應無不實，亦無使人陷於錯誤之虞，被告此行為並未產
    生損害於公眾或他人之結果，揆諸前開說明，尚與偽造文書
    罪之構成要件有別，此部分難認被告有何偽造文書之犯行，
    自應由本院為無罪之諭知。
三、公訴意旨另認被告於附表所示編號21-28為新宏興號漁船加
    油之行為，亦涉犯詐欺得利罪，惟該8次加油量，均未逾越
    原750匹馬力引擎得核配之油量，業據漁業署函附在卷，此
    部分難認被告有何詐欺得利之犯行，自均應由本院為無罪之
    諭知。
據上論斷，應依刑事訴訟法第299條第1項前段、第301條第1項，
臺灣地區與大陸地區人民關係條例第28條、第80條第1項前段，
刑法第11條前段、第216條、第215條、第339條第2項、第51條第
5款，刑法施行法第1條之1，判決如主文。
本案經檢察官甲○○到庭執行職務。
中    華    民    國    99    年    10    月    18    日
                  刑事庭  審判長法  官  管安露
                                法  官  陳順輝
                                法  官  李宛玲
以上正本證明與原本無異。
如不服本判決應於收受判決後10日內向本院提出上訴書狀，並應
敘述具體理由；其未敘述上訴理由者，應於上訴期間屆滿後20日
內向本院補提理由書(均須按他造當事人之人數附繕本)「切勿逕
送上級法院」。
中    華    民    國    99    年    10    月    18    日
                                書記官  林德盛
附錄本件判決論罪科刑法條：
刑法第216條：
行使第 210 條至第 215 條之文書者，依偽造、變造文書或登載
不實事項或使登載不實事項之規定處斷。
刑法第215條：
從事業務之人，明知為不實之事項，而登載於其業務上作成之文
書，足以生損害於公眾或他人者，處 3 年以下有期徒刑、拘役
或 5 百元以下罰金。
刑法第339條第2項：
以前項方法得財產上不法之利益或使第三人得之者，亦同。
前二項之未遂犯罰之。
臺灣地區與大陸地區人民關係條例第80條第1項：
中華民國船舶、航空器或其他運輸工具所有人、營運人或船長、
機長、其他運輸工具駕駛人違反第 28 條規定或違反第 28 條之
 1 第 1 項規定或臺灣地區人民違反第 28 條之 1 第 2 項規定
者，處 3 年以下有期徒刑、拘役或科或併科新臺幣 1 百萬元以
上 1 千 5 百萬元以下罰金。但行為係出於中華民國船舶、航空
器或其他運輸工具之船長或機長或駕駛人自行決定者，處罰船長
或機長或駕駛人。

司法院資訊處製作；財團法人民間司法改革基金會備份。
